臺灣士林地方法院民事判決　　　　　　 94年度勞簡上字第6號
上　訴　人　 戊○○
訴訟代理人　 羅子武律師
被上訴人　　 碁峰資訊股份有限公司
法定代理人　 己○○
訴訟代理人　 胡坤佑律師
複　代理人　 乙○○
上列當事人間請求給付資遣費事件，上訴人對於中華民國94年3
月31日本院內湖簡易庭94年度湖簡字第231號第一審判決提起上
訴，本院於民國96年2月8日言詞辯論終結，判決如下：
    主  文
上訴駁回。
第二審訴訟費用新臺幣捌仟壹佰元由上訴人負擔。
    事實及理由
一、上訴人於原審起訴主張：上訴人自民國81年10月15日即至被
    上訴人財務部門任職，88年調任總經理秘書，90年調回財務
    部門，92年1 月1 日調任財務主管職務，於93年6 月1 日時
    ，接獲被上訴人公司協理丁○○先生口頭告知，以上訴人不
    適任其所擔任財務主任一職，轉調業務部門專案主任（下稱
    「系爭調動」），上訴人並未接受系爭調動，詎被上訴人仍
    於93年6 月24日，於未先以書面通知、妥善協調溝通及提出
    任何上訴人應予調職之事證等情形下，即發佈人事公告，將
    上訴人轉調至圖書經銷部專案主任一職。惟被上訴人將上訴
    人之職務從財務部主任調至性質、技能全然不同之圖書經銷
    部專案主任之職務，二者工作內容差異甚鉅且專業性要求不
    同，且此項調動就被上訴人而言亦非屬必要，上訴人遂於同
    年7 月1 日與被上訴人至臺北市政府勞工局就本事件請求協
    助召開協調會，惟並無共識，故協調不成立，上訴人當場表
    示終止勞動契約，並於同年7 月6 日，以被上訴人違反勞動
    基準法第14條第1 項第6 款為依據，再度通知被上訴人終止
    兩造勞動契約，依勞動基準法第14條第4 項準用第17條之規
    定，被上訴人應給付上訴人資遣費新臺幣（下同）499,845
    元，爰起訴請求被上訴人如數給付，並加計自起訴狀繕本送
    達翌日起至清償日止，按年息5%計算之利息等語。
二、被上訴人則辯稱：被上訴人分別於93年6 月1 日、6 月23日
    由被上訴人協理丁○○、董事長己○○與上訴人會談，表達
    希望將上訴人轉調至圖書經銷部之意願，上訴人未表示反對
    意見，足見本件調動工作業經上訴人同意；且上訴人自81年
    10月15日至被上訴人任職起，歷經數次職務調動，其職務內
    容亦全非屬財務領域，堪認上訴人對被上訴人之人事調動從
    無異議；況系爭調動乃係希冀藉由上訴人對財務專業能力，
    處理被上訴人圖書經銷部門應收帳款之問題，就被上訴人而
    言，系爭調動乃基於公司整體企業經營所需，實屬必要且符
    合上訴人具備之財務專業能力，符合調動勞工五原則，故被
    上訴人實未違反勞動基準法之規定，上訴人不得依勞動基準
    法第14條第1 項第6 款終止兩造勞動契約並請求給付資遣費
    等語。
三、原審判決上訴人之訴駁回，上訴人全部聲明不服，上訴請求
    廢棄原判決，並請求被上訴人應給付資遣費新臺幣499,845
    元，及自起訴狀繕本送達翌日起至清償日止，按年息5%計算
    之利息；被上訴人則聲明請求判決駁回上訴。
四、兩造不爭執之事實（本院卷第153頁參照）：
    (一)上訴人於81年10月15日至被上訴人公司財務部門任職，88
      年調任總經理秘書，90年又調回財務部門，92年1 月1日
      則調任財務主管職務，92年第4 季、93年第1 季考績之績
      效分數分別為91.89 、88.18 分，而此分數於被告之員工
      中，表現等級為A+、A ，此有被上訴人公司員工績效考核
      系統表在卷可稽（臺北地院93年度北勞簡調字第106 號卷
      〈下稱「北院卷」〉第14頁、第19頁、第26頁分別參照）
      。
    (二)被上訴人於93年6 月24日發佈人事公告，將上訴人從財務
      部主任調至圖書經銷部專案主任一職，負責協助應收帳款
      相關業務。其薪資及工作地點不變。
    (三)兩造曾於93年7 月1 日至臺北市政府勞工局協調，上訴人
      於當日以被上訴人未經上訴人同意擅自變動其職務為由，
      向被上訴人表示終止勞動契約，此有臺北市政府勞工局勞
      資爭議案件協調會記錄在卷可稽（北院卷第28頁參照）。
    (四)上訴人任職被上訴人期間為81年10月15日起至93年7 月1
      日止，共計11年8 個月16天，上訴人離職前6 個月平均工
      資為42,540元。
    (五)被上訴人財務部歸屬「後勤事業處」；而圖書經銷部歸屬
      於「業務事業一處」，此有GOTOP 組織圖在卷可稽（原審
      卷第57頁參照）。財務部功能及職責包括：(1)應收帳款管
      理：A.客戶徵信：包含客戶銀行票信照會及授信情形、銀
      行票據有退票情形... 等。B.異常A/ R的處理、帳款的催
      收、對帳（含對帳單提供）、A/R 報表提供、入帳；(2)各
      項報表的提供（庫存、A/R 報表..）；(3)營業稅進銷項的
      申報；(4)各項進貨/ 銷貨單據的keyin 及處理；(5)應付帳
      款、費用、零用金的整理及付款；(6)所得稅申報及扣繳；
      (7)出納工作；(8)公司交代之各項任務執行。而被告公司圖
      書經銷部功能及執掌為：(1)經銷商新書報價、配送、查補
      工作；(2)與經銷商建立及維持良性關係；(3)收集市場情報
      、客戶需求回應給公司（市場調查、銷售反應、區域特點
      、其他競爭對手狀況）；(4)達成每月及年度業績目標；(5)
      部門圖書活動執行處理；(6)公司交代之各項任務執行；(7)
      應收帳款相關工作：包括客戶的管理：包含了解或查核
      客戶資本額的多寡、設立的時間、型態或營業項目、付款
      情形、是否有關係企業、是否為上市（櫃）公司... 等
      客戶的徵信：財力、經營理念、業界風評、以往交易情形
      、付款狀況、同行間聯合徵信、客戶異常情況的反應...
      帳款的跟催：針對客戶應付款未付款的款項進行催款
      帳款的收取：對於正常付款或遲延付款的客戶於約定時間
      內收款異常帳款的處理：對於有問題的帳款或滯延帳款
      與對方釐清提供對帳單：將每月應收取金額列出清單，
      寄送給特殊客戶以資核對（原審卷第43頁至第45頁參照）
      。
五、本件經兩造於本院整理並簡化之爭點為（本院卷第153 頁參
    照）：
  (一)上訴人是否同意系爭調動？
  (二)系爭調動是否符合勞動基準法上雇主得調動員工之原則？
  茲析述如下：
  (一)兩造不爭執之工作規則第2 條第6 項，就職務調動部分約定
    ：「(1)公司指派：因業務需要由公司指派，但依內政部訂頒
    雇主調動勞工五原則安排職務調整」；第6 條第3 項約定：
    「(2)升遷異動：職務派任，視需要不定期異動；如特殊事故
    經總經理核准者，得於該月變動，但仍應依調動勞工五原則
    異動。」（原審卷第62頁、第63頁分別參照）；又內政部74
    年9 月5 日台內勞字第328433號函則載明：「勞動基準法施
    行細則第7 條第1 款規定，工作場所及應從事之工作有關事
    項應於勞動契約中由勞資雙方自行約定，故其變更自亦應由
    雙方自行商議決定。如雇主確有調動勞工工作必要，應依下
    列原則辦理：(1)基於企業經營上所必需；(2)不得違反勞動契
    約；(3)對勞工薪資及其他勞動條件，未作不利之變更；(4)調
    動後工作與原有工作性質為其體能及技術所可勝任；(5)調動
    地點過遠，雇主應予以必要之協助。」而前開工作規則所指
    「調動勞工五原則」，即上開內政部函示所揭示之5 項原則
    ，亦為兩造所不爭。按在現代勞務關係中，因企業之規模漸
    趨龐大，受僱人數超過一定比例者，雇主為提高人事行政管
    理之效率，節省成本有效從事市場競爭，就工作場所、內容
    、方式等應注意事項，及受僱人之差勤、升遷、退休、撫恤
    及資遣等各種工作條件，通常訂有共通適用之規範，俾受僱
    人一體遵循，此規範即工作規則，勞工與雇主間之勞動條件
    依工作規則之內容而定，有拘束勞工與雇主雙方之效力，除
    該工作規則違反法律強制規定或團體協商外，當然成為僱傭
    契約內容之一部（最高法院88年度台上字第1696號判決參照
    ）。依上開說明及兩造間工作規則之約定，堪認兩造於勞動
    契約中已約定被上訴人有調動上訴人職務之權限，惟其調職
    命令應受前開內政部函示之五大原則所拘束，先予敘明。
  (二)關於上訴人是否同意系爭調動之爭點：
    按當事人主張有利於己之事實者，就其事實有舉證之責任，
    民事訴訟法第277 條前段定有明文。被上訴人主張上訴人業
    已同意前開調職命令之事實，已為上訴人所否認，自應由被
    上訴人就此一有利於己之事實負舉證責任。經查：證人己○
    ○即被上訴人之法定代理人雖於原審94年1 月18日言詞辯論
    期日到庭證稱其與上訴人於93年6 月23日談及調動事宜時，
    上訴人說「考慮這些事不用大費周章，你趕快公告吧」等語
    （原審卷第75頁參照），被上訴人並以上開證詞為據，主張
    上訴人確已同意調動云云，惟證人己○○亦同時證稱：「我
    忘記她是否有很明白的表示同意這個調動，但她有跟我說趕
    快公告，我認為這句話就是同意的意思」（原審卷第76 頁
    參照），堪認證人己○○僅以上訴人曾表示「趕快公告（調
    職內容）」等語，而自行判斷猜測上訴人已經同意系爭職務
    調動內容。然縱上訴人曾說過要證人「趕快公告」等語，惟
    其真意是否即同意系爭職務調動，仍須探究其原因而綜合判
    斷之。經查：證人己○○另證稱其於該次面談中，雖肯定上
    訴人對被上訴人公司之貢獻，然亦同時向上訴人表示其這一
    、二年來擔任財務部主管期間，在與其他部門的協調上，有
    聲音（他人意見）說上訴人只是單向思考，對於平行單位沒
    有考慮到對方的情況等情。衡諸常情，上訴人自主管處得知
    其工作上協調、溝通能力不足時，當下難免有驚訝、挫折之
    感，復同時被告知將由原本之財務部調職至其他不熟悉之單
    位，情感上自容易將二者連結，而產生被否定、沮喪甚至氣
    憤等負面情緒，繼而在該負面情緒下，說出「考慮這些事不
    用大費周章，你趕快公告吧」等反面說詞，應可理解，尚未
    可遽認上訴人前開表示之真意為同意系爭職務調動；況臺北
    市政府勞工局通知兩造參與勞資爭議協調之通知單日期為93
    年6 月21日（原審卷第24頁參照），足認上訴人於93年6 月
    1 日首次由被上訴人協理即訴外人丁○○告知系爭職務調動
    訊息後，即不同意系爭調動，否則豈可能於93年6 月21 日
    前向臺北市政府勞工局聲請調解？況上訴人亦於93年6 月24
    日發送之電子郵件中明白表示：「很抱歉，我還是無法接受
    調職圖書經銷部，故我已向臺北市勞工局聲請調解調職一事
    」（原審卷第25頁參照），而再次以書面向被上訴人重申不
    同意調職。綜合前開情事，上訴人一再為不願接受系爭職務
    調動之意思，應認上訴人對證人己○○表示「考慮這些事不
    用大費周章，你趕快公告吧」等語，其真意當非同意調職命
    令。被上訴人復未能就上訴人已同意系爭職務調動一節舉證
    以實其說，從而其以上訴人同意為由，抗辯兩造已合意變更
    勞動契約之內容及條件，當無足取。
  (三)關於系爭調動是否符合勞動基準法上雇主得調動員工原則之
    爭點：
    1.本件上訴人調職前後之工作地點不變，故無調動5 原則中
      第5 點所示「調動地點過遠，雇主應予必要協助」之問題
      ，合先敘明。
    2.關於系爭調動是否基於企業經營所必須部分：
      (1)按企業為永續經營，有必要隨技術革新、多角化經營、
        經營合理化等時代趨勢改變經營策略，更需要因應景氣
        變化，或為解決階段性問題，而就企業人力之運用為靈
        活之調度，故雇主應得為企業經營之必要而調整、變更
        勞工之職務。證人己○○於原審94年1 月18日言詞辯論
        期日證稱：「圖書經銷部應收帳款部分以前是財務部負
        責的，小客戶的徵信是由業務部（圖書經銷部）做的，
        大客戶（15萬元到20萬元以上）的徵信是由財務部做的
        。對帳單90% 由財務部做，有些比較複雜的占10% 就由
        圖書經銷部的業務助理製作，催收部分全部是由業務部
        門製作，收款部分也是由業務負責，但在我的構想裡，
        我希望催收及收款都由財務部門來負責。」、「財務部
        門的職掌工作內容含括圖書經銷部應收帳款的部分」、
        「因為財務部負責比較廣，而其他單位在應收帳款的部
        分比較沒有問題，但是圖書經銷部在應收帳款的問題就
        很大」、「我希望上訴人去圖書經銷部是為了減輕甲○
        ○（即圖書經銷部當時主管）在應收帳款的負擔」、「
        請上訴人去協助（圖書經銷部），不是要她去開拓業務
        ，而是去協助應收帳款的處理」等語（原審卷第76頁至
        第77頁參照）。被上訴人圖書經銷部門之應收帳款部分
        既然出現問題，則被上訴人身為經營者，考慮企業經營
        合理化之角度，並為解決圖書經銷部門應收帳款回收效
        率之階段性問題，以謀求公司經營之效率及良好獲利，
        自有必要調任具有財務長才之上訴人至圖書經銷部負責
        協助處理以資解決；另應收帳款是否得以順利、迅速收
        回，攸關企業資金是否可靈活運用，及企業對客戶之付
        款方式及信用狀況之明確了解及掌握，且影響企業獲利
        甚鉅，自有加以整頓使其回收效率提昇之必要，至其他
        公司壞帳率是否高於被上訴人公司，及壞帳率較高之公
        司是否積極清理應收帳款問題，因各該公司經營之方針
        、能力、積極度有別，自不得以其他公司之經營狀況強
        加於被上訴人之經營理念上，從而上訴人以被上訴人之
        應收帳款回收率較他公司為高為由，主張被上訴人並無
        整飭應收帳款問題之必要云云，顯與企業經營之立場有
        悖，實非可採。
      (2)另依證人劉志成（即被上訴人國內業務處協理）、庚○
        ○（93年間擔任被上訴人商品行銷部經理）、丙○○（
        即被上訴人業務部門主任）分別於本院95年5 月9 日、
        95年6 月16日到庭所為證言，足認被上訴人公司其餘部
        門人員一致認為上訴人擔任財務部主管期間，財務部與
        其餘部門之溝通協調不甚順暢，更換財務部主管後該溝
        通不良之情形獲得改善等情（本院卷第139 頁至第142
        頁、第145 頁至第149 頁分別參照），上訴人雖辯稱其
        考績一向良好，且係嚴守分際為公司財務把關等語，惟
        上訴人之考績所反應者，為被上訴人對其財務專業表現
        之肯定（被上訴人法定代理人己○○亦肯定上訴人有財
        務長才，原審卷第75頁參照），然上訴人於財務部內部
        工作表現優良，未必表示其與對外單位之溝通協調能力
        亦有同等優異表現，此由上訴人於其考績中「同僚互評
        」（即各部門主管間互相評分）項下得分稍有偏低（本
        院卷第114 頁參照）之情，亦可得證。由前開證人證詞
        及同僚互評結果，堪認上訴人帶領財務部門之方式及與
        其他部門之協調溝通狀況確實造成了被上訴人其餘部門
        之員工推動工作之不便及工作情緒之抱怨，則被上訴人
        為了公司整體氣氛之和諧、全體同仁之士氣及工作情緒
        ，並為了部門間溝通協調之順暢俾促進工作進度及效率
        等目的，而對上訴人為系爭職務調整，當亦係被上訴人
        企業經營所必須。
    3.關於系爭調動是否違反兩造勞動契約部分：
      被上訴人之工作規則載明雇主有調動勞工職務之權限，前
      已述及；而上訴人自陳兩造並未約定上訴人之工作內容細
      節，且其曾有二年時間擔任總經理祕書職務，該職務之工
      作內容有一部分是擔任會議紀錄及協調，兼財務部的部分
      工作等語（原審卷第80頁參照），堪認兩造並未約定上訴
      人之工作內容（單位）僅限於財務部門，從而系爭調動自
      難謂有何違反兩造勞動契約之情。
    4.關於系爭調動對勞工薪資及其他勞動條件，是否有不利變
      更部分：
      系爭職務調動後，上訴人之薪資、工作時間、地點均未變
      更，此為兩造不爭之事實；上訴人雖另主張系爭調動為降
      職云云，惟查：上訴人調職後，職稱由「財務部主任」轉
      為「圖書經銷部專案主任」，固係由主管職調任為非主管
      職，惟未擔任主管不等同於降級，僅係被上訴人考量公司
      當時業務狀況，並為解決階段性問題，再參酌上訴人之專
      長、個性等綜合條件後所為之決定，此情形亦為社會工作
      環境上所習見（例如由部門主管、分行經理調任為同級或
      較高職級之稽核人員之情形），故亦難認系爭調動對上訴
      人之勞動條件有何不利之變更。
    5.關於調動後工作與原有工作性質是否為上訴人體能及技術
      所可勝任部分：
      由兩造不爭執之財務部及圖書經銷部功能及職掌觀之，圖
      書經銷部雖歸屬於「業務事業一處」，然其執掌中關於第
      7 項應收帳款部分，實與財務部所負責之客戶徵信、帳款
      催收、異常帳款處理、對帳等項目相同，以上訴人在財務
      部所累積之財務能力及經驗，負責協助圖書經銷部之應收
      帳款業務，應為其所能勝任；且就包括新書報價、配送、
      查補、業務工作推展等圖書經銷部之其餘執掌部分，證人
      己○○已證稱不需上訴人負責，亦無庸負責部門業績等語
      （原審卷第80頁至第81頁參照），並與被上訴人93年6 月
      24日人事公告所載上訴人僅須負責「協助應收帳款相關業
      務」之內容相符，堪信系爭調動後之工作性質為上訴人所
      可勝任；況上訴人既曾擔任非財務相關工作之祕書職位，
      而本次調動後之工作內容則仍與財務相關，當更為上訴人
      之體能及技術所可勝任。
六、綜上所述，被上訴人將上訴人自財務部主任調任至圖書經銷
    部專案主任，負責協助處理應收帳款相關業務，雖未得上訴
    人同意，惟被上訴人為系爭調職命令，並未違反勞工調動原
    則，自無何違反勞動契約或勞工法令之情。從而上訴人以系
    爭職務調動違反兩造勞動契約為由，依勞動基準法第14條第
    1 項第6 款終止契約，並依同法第14條第4 項、第17條規定
    請求被上訴人給付資遣費499,845 元，及自起訴狀繕本送達
    翌日起至清償日止，按年息5%計算之利息，為無理由，不能
    准許。原審為上訴人敗訴之判決，並無不合，上訴意旨指摘
    原判決不當，求予廢棄改判，為無理由，其上訴應予駁回。
七、本件事證已臻明確，兩造其餘主張舉證及攻擊防禦方法，於
    判決結果不生影響，無庸一一論述，附此敘明。
八、據上論結，本件上訴為無理由，依民事訴訟法第436 條之1
    第3 項、第449 條第1 項、第78條，判決如主文。
中　　華　　民　　國　　96　　年　　3 　　月　　2 　　日
                  勞工法庭第二庭  審判長法  官  陳介源
                                        法  官  林政佑
                                        法  官  王怡雯
以上正本證明與原本無異。
本判決不得上訴。
中　　華　　民　　國　　96　　年　　3 　　月　　5 　  日
                                        書記官  陳映羽
